【裁判字號】    98,台上,666
【裁判日期】    980212
【裁判案由】    擄人勒贖等罪
【裁判全文】
最高法院刑事判決              九十八年度台上字第六六六號
上  訴  人  甲○○
            丁○○
上 列二 人
共      同
選任辯護人  王文聖律師
上  訴  人  乙○○
            庚○○
上 列二 人
共      同
選任辯護人  廖志堯律師
上  訴  人  丙○○
            戊○○
            己○○
上列上訴人等因擄人勒贖等罪案件，不服台灣高等法院台中分院
中華民國九十七年十月十五日第二審更審判決（九十六年度上更
(二)字第一三五號，起訴案號：台灣台中地方法院檢察署九十一年
度偵字第五四九、一四九三八、一七五七二、一八０七三、一八
八八０、二二三四一號、九十一年度偵緝字第二九九、六二二號
），提起上訴，本院判決如下：
    主  文
原判決撤銷，發回台灣高等法院台中分院。
    理  由
本件原判決認定上訴人甲○○、丁○○、乙○○、庚○○、丙○
○、戊○○、己○○有如原判決事實欄所示之犯行，撤銷第一審
除甲○○毀損部分外之科刑判決，改判仍論處甲○○共同強盜而
擄人勒贖及共同連續意圖勒贖而擄人（均累犯）二罪刑；乙○○
、丙○○共同連續意圖勒贖而擄人（丙○○為累犯）罪刑；丁○
○、庚○○、戊○○、己○○共同意圖勒贖而擄人（丁○○為累
犯）罪刑，固非無見。
惟查：(一)、被告以外之人於審判外之言詞或書面陳述，除法律有
規定者外，不得作為證據，刑事訴訟法第一百五十九條第一項定
有明文。而所謂法律有規定者，包括同法第一百五十九條之一至
同條之五所規定傳聞證據具有證據能力之例外情形。故如欲採被
告以外之人於審判外之言詞，即如警詢或檢察官偵查中之言詞為
證據時，必須符合法律所規定之例外情形，方得認其審判外之陳
述有證據能力，並須於判決中具體扼要說明其如何符合傳聞證據
例外情形之理由，否則即有違證據法則及判決不備理由之違誤。
原判決採納所載之共同被告在警詢時之陳述為論處上訴人等之犯
罪依據之一。然前揭證據係屬被告以外之人於審判外之言詞陳述
，為傳聞證據，原判決並未敘明其符合傳聞證據例外情況之心證
理由，竟執因於法院審理均以證人身分作證陳述，並經交互詰問
，遂謂渠等之警詢陳述當然具有證據能力（見原判決第十四頁三
），與上開傳聞例外之規定不合，屬採證違法，亦有判決不備理
由之違法。(二)、被告以外之人於審判中如以證人身分到場具結陳
述，而與先前於警詢時所為陳述不符者，其先前之陳述，須具有
較可信之特別情況，且為證明犯罪事實之存否所必要者，始例外
得認該被告以外之人審判外陳述，具有證據能力，刑事訴訟法第
一百五十九條之二定有明文。本件原判決理由內既說明證人即被
害人陳登耀、張文昇、林錦渱、鄒騰揚等人就如何遭上訴人等犯
案之主要情節，於警詢與審判中所為供證先後一致，卻又以渠等
警詢所述具有可信之特別情況，且為證明犯罪事實存否所必要，
依刑事訴訟法第一百五十九條之二傳聞法則例外規定，認渠等警
詢陳述應具證據能力（見原判決第十四頁倒數第二行至十五頁第
一行以下），依前揭說明，此項採證之論斷已嫌矛盾，容與證據
法則不相適合。(三)、被告以外之人於偵查中所為證言，依刑事訴
訟法第一百五十八條之三規定，除有不得或不能令其具結情形外
，必須已依法具結者，其證言始得作為證據。本件原判決認定甲
○○、丁○○、乙○○、丙○○、戊○○、己○○（下稱甲○○
等六人）有原判決事實欄三所載之犯行，依理由之說明，係以證
人張文立、陳英周、何淵田、詹欽忠、李建達、林清輝（另為不
起訴處分）於偵查時之供詞，資為渠等犯罪之部分論據（見原判
決第二一頁第二行以下、第二五頁第四、十三、十四行）。然稽
之卷附筆錄，上揭張文立等人於偵查時之供述（見第五四九號偵
卷第五０至五五、六二至六七、九五、九六頁，第一四九三八號
偵卷(三)第一一五至一一八頁，卷(四)第六六、六七頁），未依法令
其等具結，依上開規定，應不得作為證據。原判決就該等未經依
法具結之供述，逕執為上訴人甲○○等六人犯罪之論據，其採證
難認適法。(四)、被告之自白，須非出於強暴、脅迫、利誘、詐欺
、疲勞訊問、違法羈押或其他不正之方法，且與事實相符者，始
得採為認定被告犯罪事實之證據。此項證據能力之限制，係以被
告之自白必須出於其自由意志之發動，用以確保自白之真實性，
故對被告施以前揭不正之方法者，不以負責詢（訊）問或製作該
自白筆錄之公務員為限，其他第三人亦包括在內，且不以當場施
用此等不正之方法為必要，縱係由第三人於訊問前為之，倘使被
告精神上、身體上受恐懼、壓迫之狀態延續至應訊時，致不能為
任意性之陳述者，該自白仍屬非任意性之自白，依法不得採為判
斷事實之根據。故審理事實之法院，遇有被告對於自白提出非任
意性之辯解時，應先於其他事實而為調查，苟未加調查，遽行採
為有罪判決所憑證據之一，即有悖證據法則之違法。本件關於擄
人勒贖（被害人張文昇）部分，原判決先說明上訴人戊○○於民
國九十年十二月三十日警詢之陳述，未據採為本件判決基礎（見
原判決第十四頁第十、十一行），惟繼引戊○○於上揭警詢之供
述為論罪之部分依據（見原判決第二五頁第十行），已有證據上
理由矛盾之違法；又原判決採納戊○○於九十年十二月三十一日
於偵查時之自白作為甲○○等六人犯罪之部分論據（見原判決第
二一頁倒數第三行），然戊○○於偵查中供稱其於上揭警詢時係
遭刑求，並提出九十年十二月三十一日就診之中山醫學大學附設
醫院診斷證明書為證（見第五四九號偵卷第一二四、一二九頁）
，且稱其所以在內勤檢察官訊問時仍為與警詢供述相同之供述，
係因警察說如不按照筆錄供述不讓其交保等語（見同上偵卷第七
二頁）。若所供無訛，是否戊○○非任意性之狀態延續至檢察官
偵查中，而不能為自由之陳述？其陳述內容是否與事實相符，即
與甲○○等六人之利益有重大關係，基於公平正義之維護，自應
針對戊○○之刑求辯解，踐行調查，以究明真相。本院前次發回
意旨業已指明，原判決仍未調查釐清，徒以戊○○警詢之陳述，
未據採為本件判決基礎，而謂其於偵查中所稱警詢有遭刑求一節
，無調查之必要（見原判決第十四頁第十至十三行），致違法之
情形依舊存在。(五)、原判決事實欄二認定甲○○於九十年五月十
八日上午夥同三名不詳姓名成年男子，基於意圖勒贖而擄人之犯
意，持不具殺傷力之槍枝強押被害人陳登耀進入所駕駛之Ｒ九－
四二一六號自小客車載往不明山區後，施以毆打，復持該槍枝恫
嚇陳登耀交付金錢新台幣（下同）五百萬元等情。於理由欄則說
明採納陳登耀於警詢、偵審之證述為其犯罪之依據（見原判決第
四頁(二)、第十六頁第七、八行）。然稽之卷附筆錄內容，陳登耀
於警詢時指稱：「我於九十年五月十八日早上．．被甲○○夥同
三名不詳姓名年籍之男子持手槍強押我上車．．把我載到山上，
並在我身旁開了一槍，恐嚇我如果不給他五百萬元，即要對我家
人不利……」「（甲○○等四人在第一、二次押你時有無持槍？
）有。甲○○拿一支銀色的九０手槍」（見一八八八０號偵卷第
五一頁正背面、五二、五八頁），於第一審時證稱「……把我眼
罩拿開，然後甲○○拿著一把槍在我頭邊上開一槍……」（見第
一審卷(一)第三七六頁），於原審前審亦證稱：「（用槍押走你幾
次？）應該有二次。但是開槍只有最後一次」（見原審上訴卷(四)
第五九頁）。如所稱無訛，陳登耀似證稱有親見該槍枝之型號及
具擊發功能，與原判決執陳登耀之證述為據，認定槍枝不具殺傷
力，似非一致。是甲○○所持之槍枝究否具殺傷力？仍有進一步
根究明白並說明憑以認定之理由。原審未予究明，遽為甲○○有
利之認定，有判決理由不備及證據調查未盡之違法。(六)、審判長
應將可為證據之證物提示當事人、代理人、辯護人或輔佐人，使
其辨認，如係文書而被告不解其意義者，應告以要旨，為刑事訴
訟法第一百六十四條所明定。原判決援引其判決附件所示之證物
，資為上訴人甲○○有事實欄五所載犯罪之部分證據（見原判決
第三四頁倒數第十二行），惟原審於審判期日未向甲○○及其辯
護人提示該等證物，令其辨識，有該審判筆錄足稽（見原審更(二)
卷(四)第十七頁以下九十七年九月十七日審判筆錄），其所踐行之
訴訟程序，自非適法。(七)、有罪之判決書，對被告有利之證據不
採納者，應說明其理由，為刑事訴訟法第三百十條第二款所明定
。故有罪判決書對於被告有利之證據，如不加採納，必須說明其
不予採納之理由，否則即難謂無判決不備理由之違誤。是事實審
法院應於審判期日就被告否認犯罪所為有利辯解事項與證據，予
以調查，而於有罪判決理由內詳加論列，否則率行判決，即屬於
法有違。原判決認定上訴人丙○○有參與對被害人鄒騰揚擄人勒
贖之犯行，係以鄒騰揚於警詢、偵審之指證為其主要論據。惟稽
之卷內資料，證人即同案被告楊健鑫於原審證稱：「（九十一年
七月二十四日下午一時四十幾分，在台中工業區將鄒騰揚押走時
，丙○○當時有無在場？沒有。」「（丙○○有無出現在控制被
害人之現場？）沒有」「（你有去過這些現場，在你不在期間是
否知道丙○○有無參與？）他不可能參與，因為那些人都是我找
的，他不認識」「三十日那天你被抓到，離開倉庫時，有無看到
丙○○在倉庫裡？）沒有」等語（見原審更(二)卷(三)第五五頁正背
面）。如果無訛，似屬對丙○○有利之證據，原判決未予採取，
並未說明其理由，有理由不備之違法。又原判決以第一審判決，
就鄒騰揚遭甲○○等強盜之財物，漏未認定尚有美金二十元鈔二
張，為撤銷第一審判決之部分理由（見原判決第六九頁(四)），惟
揆諸原判決事實及理由均未予敘明，亦有違誤（見原判決第八頁
倒數第二行以下、第七五至七七頁之附件）。以上或為上訴人等
上訴意旨所指摘，或為本院得依職權調查之事項，因認原判決仍
有撤銷發回更審之原因。原判決其他裁判上一罪部分及上訴人甲
○○、乙○○、丙○○、庚○○不另為無罪諭知部分，基於審判
不可分原則，應併予發回。
據上論結，應依刑事訴訟法第三百九十七條、第四百零一條，判
決如主文。
中    華    民    國  九十八  年    二    月   十二   日
                      最高法院刑事第十二庭
                          審判長法官  石  木  欽
                                法官  洪  佳  濱
                                法官  呂  丹  玉
                                法官  段  景  榕
                                法官  王  居  財
      本件正本證明與原本無異
                                      書  記  官
中    華    民    國  九十八  年    二    月   二十   日
                                                      V


司法院資訊處製作；財團法人民間司法改革基金會備份。
